【裁判字號】    95,簡上,10
【裁判日期】    970930
【裁判案由】    排除侵害等
【裁判全文】
臺灣士林地方法院民事判決              95年度簡上字第10號
上  訴  人    台菱工業有限公司
兼法定代理人  甲○○
共      同
訴訟代理人    余鐘柳律師
被上訴人      乙○○
              戊○○
共      同
訴訟代理人    施竣中律師
複代理人      南雪貞律師
              己○○
              丁○○
上列當事人間排除侵害等事件，上訴人對於中華民國94年10月19
日本院內湖簡易庭94年度湖簡字第858 號第一審判決提起上訴，
本院於97年9 月1 日言詞辯論終結，判決如下：
    主  文
原判決主文第一項關於命上訴人台菱工業有限公司給付，及命上
訴人甲○○給付超過應將坐落臺北縣汐止市○○段社后下小段一
九三之一八地號內，其上建物即門牌號碼臺北縣汐止市○○○路
四二一巷二三號建物二樓屋頂平台如附圖所示之鐵皮增建物（面
積99.14 平方公尺）、鐵皮屋內冷卻水塔壹座及鐵皮屋頂上之不
銹鋼水塔壹個全部拆除，並返還全體共有人；以及原判決主文第
二項關於命上訴人應自民國九十二年十二月十九日起至前項屋頂
平台返還之日止，按月連帶給付被上訴人超過被上訴人各新臺幣
參佰零貳元部分，暨上開部分假執行之宣告與除確定部分外訴訟
費用之裁判均廢棄。
上開廢棄部分，被上訴人在第一審之訴及假執行之聲請均駁回。
其餘上訴駁回。
第一審（除確定部分外）、第二審訴訟費用由上訴人甲○○負擔
二十分之十九，餘由被上訴人。
    事實及理由
一、被上訴人主張︰
（一）伊於民國92年12月間，經由本院強制執行拍賣程序共同得
      標買受坐落臺北縣汐止市○○段社后下小段193-18地號土
      地（下稱系爭土地）應有部分2 分之1 及其上245 建號、
      門牌號碼汐止市○○○路421 巷23號2 樓建物所有權全部
      （下稱系爭23號2 樓，被上訴人2 人應有部分各2 分之1
      ），並於92年12月19日完成所有權移轉登記。伊為系爭23
      號2 樓屋頂平台（下稱系爭屋頂平台）之共有人。惟上訴
      人甲○○、台菱工業有限公司（下稱台菱公司，以下與甲○○合稱上訴人）與原審共同被告丙○（原審駁回被上訴
      人對丙○之請求，未據被上訴人上訴，已確定）未經伊同
      意，無合法權源，竟於系爭屋頂平台搭建如附圖所示之鐵
      皮增建物（面積99.14 平方公尺，下稱系爭鐵皮增建），
      並於其內設置如附圖所示加強磚造之水箱乙座（面積2.39
      平方公尺，如原審卷第19頁照片所示，下稱系爭水箱）、
      圓形冷卻水塔乙座（如原審卷第17頁照片所示，下稱系爭
      冷卻水塔），復於系爭鐵皮增建之鐵皮屋頂上設置不銹鋼
      塔乙個（如原審卷第16頁照片所示，下稱系爭不銹鋼水塔
      ），已構成無權占有。又上訴人於系爭鐵皮增建所私設可
      通往同路巷25號2 樓（下稱25號建物）屋頂平台之鋁門，
      於本院民事執行處強制執行點交系爭23號2 樓房屋時，已
      經封閉無任何通路，上訴人竟擅自破壞，藉由25號建物屋
      頂平台進入系爭屋頂平台，亦無正當權源。伊自得本於民
      法第767 條、第821 條規定，請求上訴人及丙○拆除系爭
      鐵皮增建、系爭水箱、系爭冷卻水塔及系爭不銹鋼水塔，
      將系爭屋頂平台返還全體共有人，並禁止上訴人藉由25號
      建物之屋頂平台進入系爭屋頂平台。另上訴人無權占有伊
      共有之系爭屋頂平台，獲有相當於租金之利益，致伊受損
      害，亦構成不當得利及共同侵權行為。伊並得依民法第17
      9 條、第184 條、第185 條等規定，請求被告自92年12月
      19日起至返還系爭屋頂平台之日止，按月連帶給付伊相當
      於租金之損害金。而參酌土地法第97條規定，比照以伊就
      系爭土地應有部分67平方公尺（即系爭23號2 樓建物之基
      地應有部分）及申報地價每平方公尺新臺幣（下同）7,20
      0 元（不計建物價值），按總價額年息百分之10計算之損
      害金為每月4,020 元等語。
（二）爰依上述共有物返還請求權、不當得利、共同侵權行為等
      法律關係提起本訴。並聲明︰
   1、上訴人及丙○應將坐落系爭屋頂平台之系爭鐵皮增建及其
      內部系爭水箱、系爭冷卻水塔與系爭鐵皮屋頂上之系爭不
      銹鋼水塔拆除，將系爭屋頂平台返還全體共有人。
   2、上訴人及丙○應自92年12月19日起至系爭屋頂平台返還之
      日止，按月連帶給付被上訴人4,020元。
   3、禁止上訴人及黃寶蘭不得藉由25號建物之屋頂平台以任何
      不正當方法進入系爭屋頂平台。
   4、就第1、2項聲明願供擔保請准宣告假執行（原審駁回被上
      訴人對丙○之請求及第2項請求超過2,814元部分，未據被
      上訴人上訴；另原審判決主文第3 項禁止上訴人不得藉由
      25號建物之屋頂平台以任何不正當方法進入系爭屋頂平台
      部分亦未經上訴人上訴，均已確定）。
二、上訴人則以︰
（一）伊為坐落系爭土地244建號、門牌號碼汐止市○○○路421
      巷23號1 樓建物（下稱系爭23號1 樓建物，與系爭23號2
      樓建物合稱系爭建物）之所有權人。系爭水箱並非伊所設
      置，乃系爭建物於70年間原始起造時，原僅設計乙座水泥
      水塔（如原審卷第18頁照片所示，下稱原有水塔），擬整
      棟出售同1 人做為小型工廠使用。嗣興建完成後，始終無
      法售出，建商始經2 次施工增設系爭水箱，以方便將1 、
      2 樓出售不同之人時分別使用。自建商出賣系爭建物後，
      原有水塔及系爭水箱即由1 、2 樓基於分管約定分別使用
      。之後伊買受系爭23號1 樓建物，因工作所需，始在系爭
      水箱上方再增設系爭冷卻水塔及系爭不銹鋼水塔，均為分
      管約定效力所及，並非無權占有。被上訴人經由法院拍賣
      程序買受系爭23號2 樓建物，於投標前即知悉已存在之系
      爭建物現況，依理已充分了解分管使用狀況始參與競標，
      自應受分管約定之拘束。
（二）又系爭23號2 樓建物暨系爭土地應有部分2 分之1 原為伊
      兄長辛○○所有，因經商失敗乃經拍賣而為被上訴人取得
      。因系爭建物甚為老舊，且為海砂屋，1 、2 樓經常漏水
      ，又伊無空間可擺放物品，而辛○○不須使用系爭屋頂平
      台之空間，2 人乃協商，以買斷方式由伊向辛○○承租系
      爭屋頂平台，並經辛○○同意，伊乃出資搭建系爭鐵皮增
      建，伊已給付對價予辛○○，雙方就系爭屋頂平台有永久
      使用之租賃關係存在，依買賣不破租賃原則，租賃關係效
      力及於受讓系爭23號2 樓建物之被上訴人，伊亦非無權占
      有。
（三）再者，被上訴人係專門投標法拍屋之人，有專業常識。渠
      於得標後，發現該建物為海砂屋，即逼迫伊照價購買，因
      雙方無法合致，被上訴人乃提起本訴。拆除系爭水箱等工
      作物對於被上訴人毫無利益，惟對於伊工廠作業則有莫大
      影響。且系爭鐵皮增建係因建物經常漏水不適居住，始經
      辛○○同意而搭建，若斷然拆除，將使海砂屋之危害加劇
      ，且有使系爭建物倒塌之危險。被上訴人提起本訴，其行
      使權利違反公共利益，且以損害他人為主要目的，屬權利
      濫用，違反誠信原則，無權利保護之必要。另被上訴人主
      張之損害金計算標準亦屬過高等語，資為抗辯。
三、原審就被上訴人之請求，判決上訴人部分敗訴，命︰（一）
    上訴人應將坐落系爭屋頂平台之系爭鐵皮增建及其內部系爭
    水箱、系爭冷卻水塔與系爭鐵皮屋頂上之系爭不銹鋼水塔拆
    除，將系爭屋頂平台返還全體共有人；（二）上訴人應自92
    年12月19日起至系爭屋頂平台返還之日止，按月連帶給付被
    上訴人2,814 元；（三）禁止上訴人不得藉由25號建物之屋
    頂平台以任何不正當方法進入23號建物之屋頂平台；而駁回
    被上人其餘請求，並就上述命為給付部分依職權為假執行之
    宣告。上訴人就上述第（一）、（二）項部分，聲明不服，
    提起上訴，求為判決命：（一）原判決不利於上訴人部分，
    除主文第3 項部分外，其餘廢棄；（二）廢棄部分被上訴人
    第一審之訴駁回。被上訴人則聲明求為判決駁回上訴。
四、本件不執事項︰
（一）上訴人甲○○與被上訴人分別為系爭23號1樓、2樓建物之
      所有權人，就系爭土地所有權應有部分各2分之1（被上訴
      人就渠等共有權利範圍各2分之1）。
（二）系爭建物係屬於工業用途、鋼筋混凝土造、2 層樓房之建
      築物，於71年11月19日完成第1 次保存登記。系爭23號1
      樓建物原始所有權人為第三人簡榮地，於72年9 月8 日以
      買賣為原因移轉登記予第三人辛○○。嗣上訴人甲○○於
      75 年9月15日經由本院75年度執字第1741號強制執行事件
      拍賣程序買受取得所有權，於75年10月21日完成移轉登記
      。系爭23號2 樓建物原始所有權人則為莊淑姿，於81年10
      月2 日以買賣為原因移轉登記予第三人壬○○，復於82年
      5 月14日以買賣為原因移轉登記予第三人庚○○，再於82
      年12月10日以買賣為原因移轉登記予第三人辛○○。嗣被
      上訴人於92年12月5 日經由本院91年度執字第5836號強制
      執行事件拍賣程序買受取得所有權，於92年12月19日完成
      移轉登記。
（三）系爭建物興建完成當時，系爭屋頂平台僅有原有水塔乙座
      （如原審卷第18頁照片所示）。目前系爭屋頂平台則有系
      爭鐵皮增建，其內除原有水塔外，另有系爭水箱（如原審
      卷第19頁照片所示）及系爭冷卻水塔（如原審卷第17頁照
      片所示）。系爭鐵皮增建之鐵皮屋頂上並有系爭不銹鋼水
      塔（如原審卷第16頁照片所示）。
（四）系爭23號1 樓建物，係由上訴人甲○○提供其擔任負責人
      之上訴人台菱公司作為營業使用。系爭鐵皮增建係上訴人
      甲○○所搭建，系爭冷卻水塔、系爭不銹鋼水塔亦均為上
      訴人甲○○所設置，併同系爭水箱，均為上訴人使用中。
      原有水塔則由系爭23號2 樓建物使用。
四、爭點之論述︰
    本件經於準備程序與兩造協商整理之爭點為︰（一）系爭水
    箱是否上訴人甲○○所設置？（二）上訴人甲○○有無於系
    爭2 樓屋頂平台設置系爭冷卻水塔、系爭不銹鋼水塔或系爭
    水箱之權源？1 、上訴人甲○○與被上訴人之前手間，就系
    爭2 樓屋頂平台是否有分管約定存在？2 、如有，被上訴人
    應否受拘束？（三）上訴人甲○○有無於系爭2 樓屋頂平台
    搭建系爭鐵皮增建之權源？1 、上訴人甲○○搭建系爭鐵皮
    增建是否經被上訴人前手辛○○之同意，是否有不定期租賃
    關係存在？2 、如有，被上訴人應否受拘束？（四）被上訴
    人提起本訴，有無權利濫用或違反誠信原則之情形？（五）
    被上訴人得否請求上訴人給付不當得利？如是，適當金額若
    干？茲依序論述如下︰
（一）被上訴人未能舉證證明系爭水箱確係上訴人甲○○所設置
      ，系爭水箱應屬系爭屋頂平台上，與原有水塔併存之共用
      部分，上訴人應無單獨之處分權︰
      被上訴人主張系爭水箱為上訴人甲○○所私設等語，然為
      上訴人所否認。經核，被上訴人此部分主張無非係以上訴
      人甲○○分別於原審94年10月5 日、同年6 月9 日調解程
      序之陳述，及系爭建物興建完成當時，系爭屋頂平台僅有
      原有水塔乙座之事實為其主要論據。惟查︰
   1、系爭建物興建完成當時，系爭屋頂平台僅有原有水塔乙座
      之情，為兩造所不爭執，固如上開三之（三）所述。然系
      爭建物係71年11月19日完成第1 次保存登記，上訴人甲○○於75年10月21日始受讓登記取得系爭23號1 樓建物暨基
      地之所有權，亦如上開三之（二）所述，其間已有數年之
      久，以上述系爭建物甫興建完成當時系爭屋頂平台之情狀
      ，自不足推論系爭水箱確為上訴人甲○○所設置。至於原
      審94年6 月9 日調解程序筆錄所記載上訴人陳述︰「…2
      樓頂的違建是我搭的，違建上的水塔及冷卻水塔都是我的
      ，水泥水塔有兩個，1 個是我在用的，另1 個是以前的所
      有權人（我哥哥）在使用，有1 個水泥水塔上的不銹鋼水
      塔是我的。…」等語（參見原審卷第39頁），並未明確自
      承系爭水箱為其所設置。而94年10月5 日調解程序筆錄雖
      載有上訴人陳述︰「…屋頂平台的鐵皮屋及其上方的水塔
      ，屋頂平台的水泥水塔，都是我出錢興建的，但由一樓的
      台菱工業公司在使用。」之內容（參見原審卷第70頁）。
      然參酌上訴人甲○○於96年7 月8 日原審現場履勘時明確
      陳稱︰「1 、水泥製水塔是買房子時就有2 個，分別供1
      、2 樓使用。2 、屋頂平台鐵皮屋是我搭建的，冷卻水塔
      及鐵皮屋上水塔是我的。」等語，有原審勘驗筆錄存卷足
      佐（參見原審卷第50頁）。就系爭水箱是否上訴人甲○○
      原始設置乙點，兩相迴異。綜酌上訴人原審之陳述，實不
      足遽認上訴人已自承系爭水箱確為其出資原始設置。
   2、關於系爭水箱如何設置、何時存在乙情，曾先後於72 年9
      月間、82年12月間分別取得系爭23號1 樓建物、系爭23號
      2 樓建物所有權之證人辛○○，於本院97年5 月16日準備
      程序時證稱︰「…當時建設公司蓋好之後，我們買了3 棟
      …我登記的部分是21號、23號1 樓、25號1 、2 樓。後來
      我發生財務問題，房子被拍賣。23號1 樓是被拍賣，甲○○去投標。2 樓是在82年間透過仲介公司買的。」、「（
      你買2 樓的時候，2 樓有沒有鐵皮增建？）沒有。當時2
      樓頂層有2 座水泥製的水塔，1 、2 樓各使用1 座水塔。
      2 樓我只是做倉庫，實際上沒有在使用，只有廁所盥洗才
      會用到水。」等語（參見本院卷第153 、154 頁）。而於
      81年10月間自系爭23號2 樓建物原始所有權人莊淑姿受讓
      該建物之證人壬○○（即辛○○之前前手），於97年5 月
      16日本院準備程序時則結證︰「（你搬入時，該屋是否曾
      有人使用過？）我去看得時候，裡面是空屋（指系爭23號
      2 樓建物），是否有人住過，我不確定。」、「1 樓有在
      使用，印象中應該是加工業。」、「（請問你買屋當時，
      2 樓屋頂的狀態如何？有幾座水箱？）印象中我上去過2
      次，水塔有2 個…當時屋頂沒有加蓋鐵皮。」、「…我記
      得當時應該有2 個水泥的樣子，但是上面沒有不銹鋼部分
      ，我不知道是不是水塔。應該是有2 個水泥座。」等語（
      參見本院卷第150 、151 頁）。可見證人壬○○於受讓系
      爭23號2 樓建物之前，亦即原始所有權人莊淑姿尚未轉讓
      該建物之前，系爭屋頂平台已有水泥製之水塔2 座存在無
      訛。再者，原有水塔及系爭水箱均係水泥製水塔，位於系
      爭屋頂平台左右各一，業經原審現場履勘查明，有原審勘
      驗筆錄可憑（參見原審卷第50頁）。復參以兩造分別提出
      之照片所示（參見原審卷第18、19頁、本院卷第42頁），
      可知系爭水箱無論外觀形態、容量大小、製作材質等均與
      原有水塔相仿。又系爭水箱為上訴人所使用，原有水塔則
      由系爭23號2 樓建物使用乙情，亦為兩造所不爭執，業如
      上開三之（四）所述。則由系爭水箱與原始水塔分別設置
      於系爭屋頂平台左右相當位置、上述相仿之外觀及1 、2
      樓分別使用等情予以觀察，衡諸常情，顯有相當可能係出
      於原始水塔同一建造者而為。再酌以系爭建物完成第1 次
      保存登記後，自始1 樓、2 樓即分別由不同人買受，是上
      訴人抗辯︰系爭水箱係取得使用執照後建商所增設，以便
      1 、2 樓分別出售不同人分別使用等情，亦未悖於不動產
      交易常情。此外，被上訴人又未能舉證證明系爭水箱確係
      上訴人甲○○所原始設置，其此部分主張自不足憑採。則
      系爭水箱當屬系爭屋頂平台上，與原有水塔併存之共用部
      分為是，縱由系爭23號1 樓建物所使用，該建物所有權人
      亦無單獨之處分權能，自無從命上訴人予以拆除。
（二）上訴人甲○○與被上訴人前手間，就系爭屋頂平台，關於
      系爭水箱部分有分管約定存在，且被上訴人應受該分管約
      定之拘束，上訴人甲○○就該部分有專有使用之權源，未
      構成無權占有，而其設置系爭冷卻水塔及系爭不銹鋼水塔
      部分，則無正當權源︰
   1、上訴人甲○○與被上訴人之前手間，就系爭屋頂平台關於
      系爭水箱部分有分管約定存在，︰
   (1)如上四之（一）所述，系爭水箱部分應屬系爭屋頂平台上
      ，與原有水塔併存之共用部分，而由系爭建物1樓、2樓分
      別使用其一之情以觀，堪認上訴人甲○○於取得系爭23號
      1樓建物後，與當時系爭23號2樓建物所有權人間，就原有
      水塔及系爭水箱已有分管使用之約定存在，且為輾轉受讓
      系爭23號2 樓建物之辛○○、即被上訴人之前手所繼受。
      況按共有物分管之約定，不以訂立書面為要件，倘共有人
      間實際上劃定使用範圍，對各自占有管領之部分，互相容
      忍，對於他共有人使用、收益，各自占有之土地，未予干
      涉，已歷有年所，即非不得認有默示分管契約之存在（最
      高法院83年度臺上字第1377號判決要旨參考）。縱上訴人
      甲○○與被上訴人之前手間，就系爭水箱所在系爭屋頂平
      台部分並無明示分管約定存在，惟至遲自82年12月間辛○○取得系爭23號2 樓建物以後，系爭建物1 樓、2 樓所有
      權人亦已劃定原有水塔、系爭水箱所在使用範圍，各自使
      用水塔，相互容忍互不干涉，歷時長達約10年之久，參諸
      前揭說明，亦應認上訴人甲○○與被上訴人之前手間有默
      示分管約定之存在，殆無疑義。
   (2)前項分管約定不包含得再設置系爭冷卻水塔及系爭不銹鋼
      水塔︰
      承上所述，系爭水箱屬系爭屋頂平台上，與原有水塔併存
      之共用部分，而由系爭建物1樓、2樓分管各自使用其一。
      顯然分管約定之內容，僅在於各自使用原有水塔及系爭水
      箱，並未包含得於系爭水箱上，再增設其他之工作物。上
      訴人主張︰伊因工作所需，在系爭水箱上方再增設系爭冷
      卻水塔、系爭不銹鋼水塔，均為分管約定效力所及云云，
      要非可採。縱上訴人甲○○此部分工作物之增設，已經被
      上訴人前手辛○○之同意，亦屬另一債之關係，而非辛○○繼受其前手原有系爭水箱分管約定之範圍，併予敘明。
   2、被上訴人應受上述分管約定之拘束，上訴人甲○○就系爭
      水箱部分有占有使用權源︰
      按共有與其他共有人訂立共有物分管之特約後，將其應有
      部分讓與第三人時，除該受讓人不知有分管契約，亦無可
      得而知之情形外，仍應受讓與人所訂分管契約之拘束，用
      維法律秩序之安定，並免善意受讓人受不測之損害（最高
      法院93年度臺上字第863號判決參考）。由系爭23號1、2
      樓係屬2層樓房之建物型態，及上述原有水塔、系爭水箱
      之相對位置、大小、材質等外觀形式等情予以觀察，按諸
      一般人客觀之標準，顯然亦可得而知上述分管約定之存在
      。參諸前揭說明，受讓系爭23號2 樓建物之被上訴人，亦
      應同受上述分管約定之拘束。準此，上訴人甲○○本於分
      管約定，管領使用系爭水箱所在系爭屋頂平台部分，自未
      構成無權占有，亦未妨害被上訴人之使用權。至於分管約
      定以外，上訴人甲○○增設之系爭冷卻水塔及系爭不銹鋼
      水塔部分，縱經被上訴人前手辛○○之同意，亦無從拘束
      被上訴人，即無合法之占有權源。
（三）上訴人甲○○對於被上訴人，並無在系爭2 樓屋頂平台搭
      建系爭鐵皮增建之權源，系爭鐵皮增建部分已構成無權占
      有︰
   1、上訴人甲○○與被上訴人前手辛○○間並無不定期租賃關
      係存在︰
      就系爭鐵皮增建部分，上訴人雖主張︰甲○○以買斷方式
      向辛○○承租系爭屋頂平台，並經辛○○同意乃出資搭建
      ，甲○○有給付對價，雙方有永久使用之租賃關係存在云
      云，然為被上訴人所否認。按稱租賃者，謂當事人約定，
      一方以物租與他方使用收益，他方支付租金之契約。民法
      第421 條第1 項定有明文。是成立租賃契約者，當就租金
      之計算方法、支付方式、使用收益之對價性、租賃期限等
      契約要素為意思表示合致，始足該當。證人辛○○於上開
      本院準備程序中，固證稱︰「因為冷卻水塔會淋雨，而且
      我欠我弟弟（即甲○○）20萬元，所以就答應他蓋3 樓的
      屋頂（指系爭鐵皮增建）。」、「（上訴人訴訟代理人詢
      問︰你剛剛是否陳述因你欠你弟弟20萬元，所以把2 樓屋
      頂平台的權利都讓你弟弟？）是的」等語（參見本院卷第
      154 、155 頁）。姑不論上訴人並未舉證其已交付20萬元
      之情，證人辛○○此部分證述是否合於事實。惟就雙方合
      意內容而言，並未包含上述租賃契約之要素，核其性質當
      屬使用權之讓與，難認業已成立所謂不定期租賃關係，上
      訴人此部分主張，要非可採。
   2、縱上訴人甲○○與被上訴人前手辛○○間確有不定期租賃
      關係存在，上訴人亦無庸繼受該租賃關係，上訴人甲○○
      對於被上訴人，並無搭建系爭鐵皮增建之合法權源︰
      按出租人於租賃物交付後，承租人占有中，縱將其所有權
      讓與第三人，其租賃契約，對於受讓人仍繼續存在。民法
      第425 條第1 項固有明文。然同條第2 項復規定︰前項規
      定，於未經公證之不動產租賃契約，其期限逾5 年或未定
      期限者，不適用之。此項規定雖於88年4 月21日修正公布
      （89年5 月5 日施行），依債編施行法第1 條後段規定，
      固無溯及既往之效力。但上開規定，旨在以出租人出租後
      「讓與」租賃物所有權所生之法律關係為規範內容，寓有
      保障承租人及受讓人之意義。因此，不論在上開規定修正
      施行前、後成立之不定期租賃契約，苟在修正施行後出租
      人有「讓與」租賃物所有權之情形，即有該條第2 項規定
      之適用，非謂在修正施行前成立之未定期限租賃契約，在
      修正施行後出租人有「讓與」租賃物所有權之情形，仍不
      適用該條第2 項之規定（最高法院95年度臺上字第521 號
      判決參照）。而如上開四之（二）所述，被上訴人係92年
      12間日始買受取得系爭23號2 樓建物之所有權，參諸前揭
      說明，自有現行民法第425 條第2 項規定之適用。上訴人
      就其主張之不定期租賃關係，既未提出已經公證之證明，
      即無從拘束被上訴人，上訴人自無庸繼受之。準此，上訴
      人甲○○搭建系爭鐵皮增建，對於被上訴人而言，即無合
      法權源，而構成無權占有。
（四）被上訴人提起本訴係依法行使共有權，並無權利濫用或違
      反誠信原則之情形︰
      上訴人雖另主張︰拆除系爭水箱等工作物對於被上訴人毫
      無利益，惟對於伊影響甚大，且而拆除系爭鐵皮增建，將
      使系爭建物為海砂屋之危害加劇，且有倒塌之危險，被上
      訴人提起本訴，有權利濫用、違反誠信原則之情云云，亦
      被上訴人所否認。按權利之行使，不得違反公共利益，或
      以損害他人為主要目的。行使權利，履行義務，應依誠實
      及信用方法。民法第148 條定有明文。若當事人行使權利
      ，雖足使他人喪失利益，苟非以損害他人為主要目的，即
      不在該條所定範圍之內（最高法院45年臺上字第105 號判
      例參照）。而權利之行使，是否以損害他人為主要目的，
      應就權利人因權利行使所能取得之利益，與他人及國家社
      會因其權利行使所受之損失，比較衡量以定之。經核，上
      訴人主張系爭建物為海沙屋，經常漏水不適居住，始搭建
      系爭鐵皮增建云云，然其並未舉證證明搭建系爭鐵皮增建
      與修繕海沙屋或漏水問題有何必要之關連性，及確為正當
      之修繕方法。而系爭23號2 樓建物之層次面積為95.81 平
      方公尺，附屬建物陽台為11.44 平方公尺，有建物登記謄
      本影本存卷足憑。至於系爭鐵皮增建之面積達99.14 平方
      公尺，亦有臺北縣汐止地政事務所測繪製作之建物測量成
      果圖（即附圖）可參，已完全覆蓋系爭屋頂平台。衡諸常
      情，對於系爭建物之結構，當非完全毫無影響。倘系爭建
      物確屬俗稱之海砂屋，尤非無安全之虞。是被上訴人主張
      系爭鐵皮增建之搭建及系爭冷卻水塔等設置，對系爭建物
      之結構造成重壓，致有水泥掉落等妨害系爭建物之危險存
      在等情，自難認其全然無據。被上訴人甲○○逾越其共有
      權利範圍，專有使用系爭屋頂平台，已侵害被上訴人之共
      有權，被上訴人本於上述考量，依法行使其共有權，自不
      足認定確以損害上訴人為主要目的，要難認定有何權利濫
      用或違反誠信原則之情事。上訴人此部分抗辯，亦無足憑
      採。
（五）被上訴人得請求上訴人按月連帶給付上訴人各302 元之損
      害金︰
   1、按因故意或過失，不法侵害他人之權利者，負損害賠償責
      任。數人共同不法侵害他人之權利者，連帶負損害賠償責
      任。民法第184條第1項前段、第185條第1項前段分別定有
      明文。而無權占有他人所有之不動產，乃故意或過失不法
      侵害他人之不動產所有權，致他人無法使用收益，受有相
      當於租金之損害，自構成侵權行為。又共有，乃數人共同
      享受一所有權，故各共有人本其所有權之作用，對於共有
      物之全部均有使用收益權。惟其使用收益權應按其應有部
      分而行使，不得損及他共有人之利益，若有侵害，則與侵
      害他人之所有權同。被侵害之他共有人，自得依侵權行為
      之規定，而行使其損害賠償請求權（最高法院51年臺上字
      第3495號判例參照）。次按無法律上之原因而受有利益，
      致他人受有損害者，應返還其利益。民法第179 條前段亦
      有明文。而無權占有他人之不動產，依社會之通常觀念，
      可能獲得相當於租金之利益，且致他人受有相當於租金之
      損害（最高法院61年度臺上字第1695號判例參考）。而民
      法第818 條所定各共有人按其應有部分，對於共有物之全
      部有使用收益之權。係指各共有人得就共有物全部，於無
      害他共有人之權利限度內，可按其應有部分行使用益權而
      言。故共有人如逾越其應有部分之範圍使用收益時，即係
      超越其權利範圍而為使用收益，其所受超過利益，要難謂
      非不當得利（最高法院55年臺上字第1949號判例參照）。
      本件上訴人甲○○無合法權源，搭建系爭鐵皮增建、設置
      系爭冷卻水塔、系爭不銹鋼水塔，並提供上訴人台菱公司
      共同使用，占有被上訴人共有之系爭屋頂平台，業已析述
      如前。參諸上開說明，上訴人自構成共同侵權行為及不當
      得利。被上訴人自得請求上訴人自其取得系爭23號2 樓建
      物所有權（含系爭屋頂平台共有權）之日、即92年12月19
      日起，按月連帶給付其相當於租金之損害金。
   2、關於相當於租金之損害金金額，被上訴人主張依土地法第
      97條規定，以其就系爭土地應有部分之面積及申報地價7,
      200 元，按總價額年息百分之10計算等語，上訴人則抗辯
      金額過高云云。按城市地方之租金，以不超過土地及其建
      築物申報總價百分之10為限。土地法第97條第1 項定有明
      文。惟該條項所謂年息百分之10為限，乃指租金之最高限
      額而言，並非一律依照申報價額年息百分之10計算之，尚
      須斟酌基地位置、工商繁榮程度、使用人利用之經濟價值
      、所受利益及社會環境等情事而定。經核，系爭土地93年
      1 月間之申報地價每平方公尺為7,200 元，有土地登記謄
      本影本存卷可參。而系爭建物係位於臺北縣汐止地區，屋
      齡約25年，所在為連棟式建築物，位處巷弄之間，附近工
      廠林立，系爭鐵皮增建則為老舊之鐵皮建物，上訴人係用
      以設置系爭冷卻水塔、系爭不銹鋼水塔，以及擺置雜物，
      使用利益不高等情，則經本院核閱原審勘驗筆錄、兩造各
      自提出之現場照片，並調閱本院91年度執字第5836號強制
      執行卷宗予以查明。被上訴人亦陳明系爭鐵皮增建不計其
      價在卷（參見原審卷第70頁）。本院綜合審酌上情，認上
      述被上訴人主張之計算標準尚屬過高，應以按土地申報地
      價年息3%計算，較為允當。則比照系爭23號2 樓建物之基
      地應有部分（即2 分之1） 、上述申報地價及計算比率核
      算結果，上訴人每月可得相當於租金之利益應為1,206 元
      （1 34x1/2x7,200x3%x1/12=1,206）。以被上訴人就系爭
      屋頂平台共有之權利範圍各4 分之1 （2 人共2 分之1 ，
      上訴人甲○○2 分之1） 計算算結果，上訴人分別得請求
      被上訴人按月連帶給付之損害金金額應為各302 元（1,20
      6x1/4=302 ，小數點以下四捨五入）。被上訴人請求超過
      上開金額部分，即不應准許。
五、按所有人對於無權占有或侵奪其所有物者，得請求返還之。
    對於妨害其所有權者，得請求除去之。有妨害其所有權之虞
    者，得請求防止之。又各共有人對於第三人，得就共有物之
    全部為本於所有權之請求。但回復共有物之請求，僅得為共
    有人全體之利益為之。民法第767條、第821條分別定有明文
    。綜上所述，上訴人甲○○無合法權源，於其與被上訴人共
    有之系爭屋頂平台上搭建系爭鐵皮增建，並設置系爭冷卻水
    塔、系爭不銹鋼水塔，均構成無權占有，上訴人甲○○自有
    拆除之義務。上訴人甲○○並提供上訴人台菱公司共同使用
    ，上訴人並構成共同侵權行為及不當得利，負有連帶給付損
    害金之義務。至於上訴人台菱公司部分，並非系爭鐵皮增建
    、系爭冷卻水塔及系爭不銹鋼水塔之處分權人，自無從命其
    為拆除之給付行為。從而，被上訴人本於民法第767 條、第
    821 條、第179 條、第184 條、第185 條等規定，請求︰（
    一）上訴人甲○○應將坐落系爭屋頂平台之系爭鐵皮增建、
    鐵皮屋內系爭冷卻水塔1 座、系爭鐵皮屋頂上之系爭不銹鋼
    水塔1 個拆除，將系爭屋頂平台返還全體共有人；（二）上
    訴人應自92年12月19日起至系爭屋頂平台返還之日止，按月
    連帶給付被上訴人各302 元，為有理由，應予准許。逾此範
    圍部分（即原判決主文第1 項命上訴人台菱公司給付及命甲○○拆除系爭水箱部分，以及原判決主文第2 項命上訴人按
    月連帶給付超過上訴人各302 元部分），則無理由，不應准
    許。原審就上述不應准許部分，為上訴人敗訴之判決，並為
    假執行之宣告，自有未洽。上訴意旨就此部分指摘原判決不
    當，求予廢棄改判，為有理由。爰判決如主文第1 項、第2
    項所示。至於上開應准許部分，原審判決被上訴人勝訴，並
    依職權為假執行之宣告，核無違誤。上訴論旨就此部分指摘
    原判決不當，求予廢棄，為無理由，應駁回其上訴。
七、本件事證已臻明確，兩造其餘主張、陳述及所提之證據，經
    審酌均與本院前揭判斷不生影響，爰不一一詳予論述，附此
    敘明。
八、據上論結，本件上訴為一部有理由，一部無理由，依民事訴
    訟法第436條之1第3項、第449條第1項、第450條、第79條，
    判決如主文。
中    華    民    國    97    年    9     月    30    日
                  民事第三庭  審判長法  官  鍾任賜
                                    法  官  林尚諭
                                    法  官  施月燿
以上正本證明與原本無異。
本件判決不得上訴。
中    華    民    國    97    年    10    月    3     日
                                    書記官  于耀文


司法院資訊處製作；財團法人民間司法改革基金會備份。
